【裁判字號】    98,上易,474
【裁判日期】    990406
【裁判案由】    返還投資款
【裁判全文】
臺灣高等法院臺中分院民事判決  98年度上易字第474號
上   訴   人  乙○○
              戊○○
共        同
訴 訟代理 人  李永裕律師
複  代 理 人  癸○○
被  上 訴 人  全亞洲製藥廠股份有限公司
兼法定代理人  辛○○○
被  上 訴 人  丁○○
              丙○○
              己○○
              庚○○
              甲○○
              子○○
上 列  8  人
訴 訟代理 人  蔡瑞煙律師
複  代 理 人  壬○○    住台中市○區○○○路1段237號4樓之2
上列當事人間請求返還投資款事件，上訴人對於中華民國98年10
月30日臺灣臺中地方法院97年度訴字第1656號第一審判決提起上
訴，並為訴之變更，本院於99年3月23日言詞辯論終結，判決如
下：
    主  文
上訴及變更之訴均駁回。
第二審及變更之訴訴訟費用由上訴人負擔。
    事實及理由
壹、程序方面：
一、按於第二審為訴之變更或追加，非經他造同意，不得為之，
    但請求之基礎事實同一者，不在此限，民事訴訟法第255條
    第1項第2款、第446條第1項定有明文。不變更訴訟標的，而
    補充或更正事實上或法律上之陳述者，非為訴之變更或追加
    。民事訴訟法第256條亦有明文。又當事人在第二審為訴之
    變更，係撤回原訴而提起新訴，其在第一審原訴已因訴之准
    許變更而消滅，第一審法院就原訴所為之判決，因此失其效
    力，第二審法院僅得就變更之新訴審判，不得就第一審判決
    之上訴更為裁判（最高法院66年台上字第3320號判例意旨參
    照）。
二、本件上訴人乙○○於原審起訴主張上訴人乙○○與其胞弟林
    來成共同出資創立合夥事業，二人成立隱名合夥關係，隱名
    合夥關係因林來成死亡而消滅；依隱名合夥契約之法律關係
    ，主張隱名合夥契約終止後，被上訴人辛○○○、丁○○、
    丙○○、己○○、庚○○應結算隱名合夥事業返還上訴人乙
    ○○之出資暨應給與之利益，並連帶給付該結算金額與上訴
    人乙○○云云。於提起本件上訴後變更主張上訴人乙○○係
    基於共同投資之意思，僅將股份登記於林來成名下，並未委
    由林來成有處理其股份之權限，二人之關係應非委任（見本
    院卷58至60頁、97頁）；上訴人乙○○並未具名於公司股份
    上，且其亦有處理部分全亞洲製藥廠股份有限公司（下稱全
    亞洲製藥廠公司）之事務，二人間之關係亦非合夥或隱名合
    夥；二人間有共同投資關係存在，具有合資或共同出資無名
    契約之法律關係，本於共同出資無名契約之法律關係，請求
    林來成之繼承人即被上訴人辛○○○、丁○○、丙○○、己
    ○○、庚○○等人返還其等繼承之投資股份云云，其訴訟標
    的不同，核屬訴之變更，惟其請求之基礎事實與原審所主張
    者相同，被上訴人雖表不同意，揆諸上開規定，仍應予准許
    ，就此部分，本院僅就變更後之訴為裁判，先予敘明。
貳、實體方面：
一、上訴人主張：
  (一)被上訴人辛○○○現為被上訴人全亞洲製藥廠公司董事長，
    上訴人乙○○與被上訴人辛○○○之夫林來成（已歿）為親
    兄弟，民國（下同）48年、49年、51年間陸續賣出兩人公同
    共有之父親遺產，分別為雲林縣麥寮鄉○○段259、259-1、
    259-2、259-3、259-4、259-5、259-6、253-6、253-7、253
    -8、253-9、253-10地號土地，及雲林縣麥寮鄉○○段255、
    255-1地號共14筆土地（下稱系爭繼承土地），供作兄弟共
    同創業資金。因上訴人乙○○係獸醫學博士，其獸醫科技造
    詣極深，兄弟兩人決定以乙○○專長的動物用藥品製造技術
    ，共同出資創立事業。茲因當時乙○○為公務員，上訴人乙
    ○○係基於共同投資之意思，僅將股份登記於林來成名下，
    並未委由林來成有處理其股份之權限，二人之關係應非委任
    ；上訴人乙○○並未具名於公司股份上，且其亦有處理部分
    全亞洲製藥廠公司之事務，二人間之關係亦非合夥或隱名合
    夥，而有共同投資關係存在，具有合資或共同出資無名契約
    之法律關係，故林來成名下之股份，包含乙○○應有之2分
    之1部分。53年5月間因對外經營事業所需，林來成等共計13
    人簽訂契約，由林來成擔任執行人成立「亞洲藥廠」（為全
    亞洲製藥廠公司之前身），乙○○另以其母林許柳名義登記
    為股東，但不影響乙○○、林來成兩人之投資關係。嗣於55
    年間，亞洲藥廠再變更為被上訴人全亞洲製藥廠公司，上訴
    人戊○○則於67年5月7日承受訴外人林許柳名下之股份而成
    為被上訴人公司股東。
  (二)本件上訴人乙○○與訴外人林來成間原係變賣二人系爭繼承
    土地，將所得資金全數共同出資創立上述公司，從二人出資
    合購之廠房及房屋均移轉登記於林來成名下，且由林來成出
    名經營等情以觀，二人係成立共同出資之無名契約關係，出
    資比例各占2分之1，是被上訴人全亞洲製藥廠公司中林來成
    之股份，即屬於二人所有。今林來成於78年9月死亡後，上
    訴人乙○○應得利益之債務，應由林來成之全體繼承人概括
    承受。是被上訴人辛○○○、丁○○、丙○○、己○○、庚
    ○○（下稱辛○○○等5人）自應於契約終止時，應連帶返
    還上訴人乙○○出資及應得之利益。
  (三)本件被上訴人全亞洲製藥廠公司曾經歷4次增資，林來成亦
    參與增資，其實際股份數增加，則上訴人乙○○實際股份數
    當然亦平等增加。從而，77年12月全亞洲製藥廠公司最後一
    次增資，訴外人林來成名下之股份增至140股之同時，上訴
    人乙○○之股份亦同時增至70股。故上訴人乙○○基於共同
    投資關係可得之利益，得以金錢抵還之，爰每股以新台幣（
    下同）500,000元計，被上訴人辛○○○等5人應連帶返還上
    訴人乙○○出資額總計35,000,000元，惟暫先依民事訴訟法
    第244條第4項規定為一部請求，以1,000,000元為全部請求
    之最低金額。
  (四)多年以來，被上訴人全亞洲製藥廠公司事業雖蒸蒸日上，惟
    其不但無分派股東盈餘，於90年間上訴人乙○○及戊○○要
    求查閱公司會計表冊以釐清股權時，被上訴人辛○○○竟藉
    故推托，屢次拒絕提供，迄被上訴人辛○○○等人受業務侵
    占等罪刑事訴追後，相關會計表冊始開誠佈公，上訴人始發
    覺被上訴人辛○○○等人，趁被上訴人公司增資機會，紛紛
    令其家族成員入股，壯大其派下股份，致其餘股東對公司營
    運毫無置喙餘地，多年以來處心積慮挪用公司資產轉入私人
    帳戶，不實記載公司帳冊，運用帳務處理方法嚴重淘空資產
    ，侵占公司資產竟高達1億多元。
  (五)訴外人林來成於78年9月病逝後，改由被上訴人辛○○○擔
    任被上訴人公司董事長，被上訴人丙○○則擔任該公司董事
    兼總經理、被上訴人己○○為監察人、被上訴人甲○○為董
    事兼總務、被上訴人庚○○為會計，是被上訴人辛○○○、
    丙○○、甲○○、己○○均為執行公司職務之人，為從事業
    務之人，依據公司法第8條、商業會計法第4條規定為商業負
    責人，被上訴人庚○○為商業主辦會計，亦為從事業務之人
    。渠等於81年間回溯之不詳時間，竟不思為全亞洲製藥廠公
    司全體股東之利益經營公司，將公司視為自己家族資產及私
    人金庫，故意不將各筆應收票據記載入帳，有意規避商業利
    害關係人或特定股東聲請檢查帳簿報表、業務帳目，且將部
    分貨款支票逐筆存入私人帳戶。上揭業務侵占事實業經原法
    院95年度訴字第1834號及本院97年度上訴字第75號刑事判決
    認定在案。
  (六)被上訴人辛○○○等人均為商業負責人，而被上訴人子○○
    為代客記帳業者，渠等不能健全公司制度，謀求股東及債權
    人之權益，竟於82年至95年間共同挪用、淘空全亞洲製藥廠
    公司資產，使財務報表發生不實之結果，已嚴重影響股東會
    查核表冊報告及決議盈餘分派數額之正確性，造成上訴人戊
    ○○受領盈餘分派之數額錯誤受有損害。是渠等不法之行為
    ，致上訴人戊○○受有損害，且其行為與上訴人戊○○所受
    損害間具相當因果關係，上訴人戊○○自得依民法第184條
    、第185條侵權行為損害賠償請求權及公司法第23條、第226
    條規定，請求被上訴人與全亞洲製藥廠公司連帶對上訴人負
    損害賠償責任，茲析述如下：
  1.被上訴人全亞洲製藥廠公司：
    (1)民法第28條：因被上訴人全亞洲製藥廠公司之負責人辛○
      ○○、丙○○、甲○○、己○○違反法令、於職務上製作
      之財務報告虛偽不實致加損害於上訴人戊○○，則被上訴
      人全亞洲製藥廠公司自應依本條規定對上訴人戊○○負連
      帶賠償責任。
    (2)公司法第23條：因被上訴人全亞洲製藥廠公司之負責人辛
      ○○○、丙○○、甲○○、己○○違反法令（刑法業務侵
      占罪），造成上訴人戊○○之損失，則被上訴人全亞洲製
      藥廠公司自應依本條文之規定負連帶損害賠償責任。
  2.被上訴人辛○○○、丙○○、己○○、庚○○、甲○○、子
    ○○：
    (1)民法第184、第185條：渠等於財務報表上為虛偽記載，致
      使上訴人誤信而受損害，其行為不僅背於善良風俗，亦違
      反保護他人法律（刑法業務侵占罪），故應依民法第184
      條第1項後段及第2項規定負損害賠償責任，並應與被上訴
      人亞洲製藥廠公司依同法第185條之規定連帶賠償。
    (2)公司法第23條：被上訴人辛○○○、丙○○、甲○○、己
      ○○為全亞洲製藥廠公司之負責人，卻違反法令（刑法業
      務侵占罪），於其職務上製作之財務報告上為虛偽記載，
      造成上訴人戊○○之損害，自應依本條項之規定，與被上
      訴人全亞洲製藥廠公司負連帶損害賠償責任。
    (3)公司法第226條：被上訴人己○○為全亞洲製藥廠公司之
      監察人，依公司法第23條對上訴人戊○○須負損害賠償責
      任，而公司董事長辛○○○、董事丙○○、甲○○亦依同
      條負其責任，己○○自應與辛○○○、丙○○、甲○○負
      連帶損害賠償責任。
    (4)民法第28條：被上訴人辛○○○、丙○○、甲○○、己○
      ○違反法令（刑法業務侵占罪），於其職務上製作不實之
      財務報告之行為，造成上訴人戊○○之損害，自應依本條
      項之規定，與全亞洲製藥廠公司負連帶損害賠償責任。
  (七)本件上訴人戊○○為全亞洲製藥廠公司股東，其股數為3股
    ，該公司之總股數為600股，故其出資比例為0.5％，依公司
    法第235條第1項，此亦為上訴人戊○○之盈餘分配比例，而
    依全亞洲製藥廠公司之章程及上訴人戊○○所占股權之比例
    計算所受損害，上訴人戊○○88年度至96年度不能受分配亦
    即受有損害賠償之數額，總計26,081元（計算式如原審判決
    附表２）。
  (八)綜上所述，上訴人乙○○與被上訴人辛○○○之夫林來成，
    兄弟二人變賣公同共有之家產，以所得資金共同投資事業，
    林來成死亡而終止，其繼承人即被上訴人辛○○○等5人應
    結算財產，並負連帶返還上訴人乙○○最低出資額1,000,00
    0元。又被上訴人未能健全公司制度，謀求股東之權益，多
    年來共同以虛偽不實之會計科目名義，挪用、淘空全亞洲製
    藥廠公司之資金，製作不實之財務報表，將公款侵占入己，
    金額達1億元以上，上開共同不法行為，業已構成刑法上業
    務侵占罪行，造成上訴人戊○○受領盈餘分派之數額錯誤之
    損害，損害賠償數額以88年度至96年度得受盈餘分派比例計
    算，總計受有26,081元之侵害。於二審變更訴之聲明，求為
    命：(1)被上訴人辛○○○等5人及甲○○、子○○應連帶給
    付上訴人乙○○1,000,000元，暨自起訴狀繕本送達翌日起
    至清償日止，按週年利率百分之5計算之利息；(2)被上訴人
    全亞洲製藥廠公司、辛○○○等5人、甲○○、子○○應連
    帶給付上訴人戊○○26,081元，並自起訴狀繕本送達翌日起
    至清償日止，按週年利率百分之5計算之利息之判決。
二、被上訴人抗辯略以：
  (一)上訴人乙○○請求返還投資款部分：
  1.被上訴人等人否認上訴人乙○○與訴外人林來成共同出資創
    立被上訴人全亞洲製藥廠公司。查全亞洲製藥廠公司於55年
    8月間成立，資本總額為80萬元，分為80股，每股1萬元，當
    時股東計有20人，每人股數4股，以訴外人孫崑源為董事長
    ，林來成持有股數4股，乙○○之持股，則以其母林許柳名
    義登記，股數亦為4股，嗣再移轉登記在乙○○之子即另一
    上訴人戊○○名下，並無乙○○所稱合夥或共同出資情形。
  2.上訴人乙○○雖提出土地登記簿謄本及其寄給被上訴人辛○
    ○○之信函，及他案證人筆錄，惟依其提出之土地登記謄本
    記載，該數筆土地是分別於48年或51年間出售，尚難用以證
    明上訴人乙○○及訴外人林來成投資全亞洲製藥廠公司之資
    金來自於此。縱認乙○○及林來成之資金，來自變賣土地所
    得，惟查本院92年度上字第442號確認股東會決議不成立事
    件準備程序筆錄記載，證人陳清及曾清和均已明確證述上訴
    人乙○○所主張其間有出資之情事，並非事實。至於上訴人
    乙○○寄給被上訴人辛○○○之信函，為其單方片面製作之
    文書，被上訴人否認該信函所述內容為真實。另上訴人所提
    出訴外人陳清出具之書面，除為審判外之陳述不足採憑外，
    且依其內容所載，亦不足以證明上訴人乙○○與林來成係共
    同投資被上訴人全亞洲製藥廠公司。
  3.上訴人乙○○於97年6月6日提起本訴請求，已罹於15年之請
    求權時效，被上訴人主張時效抗辯，自得拒絕給付等語。
  (二)上訴人戊○○請求損害賠償部分:
  1.本件被上訴人辛○○○等人雖因侵占及違反商業會計法遭刑
    事判決有罪，惟均屬個人之行為，非執行公司業務，無上開
    規定之適用。且其受損害之人應為全亞洲製藥廠公司，並非
    股東個人，上訴人戊○○既未受有損害，其依民法第28條、
    第184條、第185條等一般侵權行為規定及公司法第23條、第
    226條等特別侵權行為規定請求，洵無理由。
  2.又被上訴人辛○○○等人所侵占者，係被上訴人全亞洲製藥
    廠公司所有之財產，上訴人之積極財產，並未因而減少；且
    股份有限公司盈餘分配與否及其數額，依公司法第184條第1
    項、第228條及第230條規定，乃專屬股東會之決議事項，為
    股東會之法定職權，公司有盈餘時，股東會固得決議將盈餘
    分配予股東，亦得決議不予分配盈餘。本件被上訴人全亞洲
    製藥廠公司股東會並無於上訴人主張之各該年度作成盈餘分
    派決議，自難認上訴人有因被上訴人之侵占而有何消極損害
    可言，此有原法院97年度訴字第1597號判決意旨可參，既無
    損害而請求賠償，顯非有理。
  3.依本院97年度上訴字第75號刑事判決所載，被上訴人子○○
    除涉及90年度之帳務記載爭議外，其餘年度均與其無涉。退
    步而言，被上訴人全亞洲製藥廠公司經多次增資及股權異動
    後，已成為典型之家族公司，前負責人林來成經營時，即以
    被上訴人辛○○○等私人帳戶，供公司經營使用，並未區分
    公司與私人帳戶。被上訴人辛○○○等人於刑事審理時，為
    免除公訴人之舉證困難及避免造成司法資源浪費，對於檢察
    官起訴與併辦之所有犯罪事實雖全數認罪，但因被上訴人全
    亞洲製藥廠公司長期公私帳混用，有公司款存入私人帳戶，
    亦有由私人帳戶支應公司款，沿襲已久。
  4.上訴人戊○○及訴外人劉淑靜二人，於91年及93年間，分別
    提起確認股數與確認股東會決議不成立等訴訟，均告三審敗
    訴確定；另於91年間提起之刑事背信告訴，於不起訴處分發
    回續行偵查後，因檢察官認為全亞洲製藥廠公司與被上訴人
    等股東私人帳戶混用，而以業務侵占與違反商業會計法起訴
    。再查，上訴人戊○○於94年9月30日刑事偵續案中，具狀
    告訴被上訴人辛○○○等5人侵占公司款，上訴人戊○○最
    遲於95年3月21日偵查中，即已知悉被上訴人辛○○○等5人
    帳戶有存入公司款項，而其遲至97年6月6日始提起本件侵權
    行為損害賠償訴訟，請求權已罹於二年時效等語。
三、兩造於本院補充上訴及答辯理由略以：
  (一)上訴人方面：
  1.就上訴人乙○○與林來成間共同投資關係部分：
    (1)文書之誤載誤算在所難免，若觀其內容即可明白文書之真
      意，縱使有些許誤載，仍對文書所表示之真實不生影響，
      本件土地登記簿謄本關於系爭繼承土地259地號部分之義
      務人雖誤載為「乙○○等3人」，然對照新舊土地登記簿
      謄本，系爭繼承土地259地號部分於48年8月5日出售，依
      舊土地登記簿謄本記載出賣人為「乙○○等2人」，而該
      舊土地登記簿於66年8月10日轉錄於新土地登記簿，則記
      載成「乙○○等3人」，即可明白得知，新土地登記簿謄
      本所載「乙○○等3人」顯係轉載謄寫時之誤寫。足認投
      資資金之來源確係二人共同變賣繼承土地所獲得，否則投
      資成立「亞洲藥廠」之資金如此龐大，從何而來？
    (2)原判決對上訴人乙○○於86年11月26日寄予被上訴人辛○
      ○○信函之內容部分加以採用，然於該信函中提及：「…
      其中三塊土地，合計二甲餘地賣出供為資金，參加投資創
      設全亞洲製藥廠公司」等語，對此部分及其他有利上訴人
      之信函內容原判決卻未為採納，亦未見其說明未採納之理
      由，對於同樣一封信函原判決為正反不同之證據評價，足
      徵原判決有理由矛盾、理由不備之情事甚明。
    (3)上訴人乙○○與林來成出售繼承土地共同投資創業，而於
      53年5月成立「亞洲藥廠」，此等共同投資之事實，非但
      有全亞洲製藥廠公司之簡介可資為憑，況此事實於上訴人
      乙○○多次寄予被上訴人辛○○○之信函亦多次提及，被
      上訴人辛○○○、庚○○皆未否認，上訴人乙○○係基於
      共同投資之意思，僅將股份登記於林來成名下，系爭股份
      仍屬乙○○所有，且會因全亞洲製藥廠公司的永續經營而
      存在，上訴人並未委由林來成有處理其股份之權限，故二
      人之關係應非委任，又乙○○並未具名於公司股份上，且
      乙○○亦有處理部分全亞洲製藥廠公司之事務，二人間之
      關係亦非合夥或隱名合夥。本件上訴人係於87年12月30日
      以掛號寄信予辛○○○商討退股事宜，至88年1月間收受
      被上訴人庚○○之回覆信函解釋林來成生前名下之股數，
      始知林來成之股數已漲為140股，故乙○○應係於88年間
      始為欲退股之意思表示，故上訴人乙○○始於97年6月提
      起本件返還投資款之訴訟，是本件請求權時效尚未消滅。
    (4)再查，既上訴人乙○○與林來成間有共同出資之無名契約
      關係，且二人為平均出資，參酌台灣高等法院96年度上更
      (三)字第159號判決意旨，林來成之股份既非全部為其所有
      ，而係與上訴人共同出資，故林來成之增資應解為包含共
      同出資人在內之增資。上訴人乙○○本於此共同出資無名
      契約之法律關係，請求林來成之繼承人即被上訴人辛○○
      ○等人返還渠等繼承之投資股份，應有理由。
  2.上訴人戊○○依民法第184條第1項後段、第2項及第185條規
    定，對被上訴人辛○○○等6人請求連帶損害賠償之部分：
    (1)自張光彥於另案之證詞以觀，僅能得到張光彥有領取全亞
      洲製藥廠公司之紅利此事實，雖未指出係股東會決議所發
      ，但亦未提及該紅利確非因股東會決議所發，原判決卻僅
      以另案證人張光彥未指出係股東會決議所發紅利之證詞，
      而做出公司確實未做成股東會決議之結論，實過於速斷，
      顯有未盡調查證據能事之情形，理由亦顯有不備。
    (2)本件上訴人戊○○請求損害賠償部分，尚未罹於民法第12
      5條之15年消滅時效，或同法第197條第1項之2年消滅時效
      ：
      被上訴人全亞洲製藥廠公司應有分派盈餘，然上訴人戊
        ○○並未獲得任何盈餘，故其法律上之權利或利益受有
        損害甚明。又被上訴人辛○○○等人，共同違犯刑法第
        336條第2項之業務侵占罪、商業會計法之規定，致上訴
        人戊○○受有損害，則應依公司法第23條第2項之規定
        ，與全亞洲製藥廠公司負連帶損害賠償責任。戊○○其
        損害賠償請求權之消滅時效，應適用民法第125條之15
        年時效之規定。
      退步言之，縱認本件損害賠償應適用民法第197條第1項
        之2年時效，然所謂「知悉」，依最高法院46年台上字
        第34號判例之意旨，非僅指單純知有損害而言，其因而
        受損害之他人行為為侵權行為，亦須一併知之。上訴人
        是否知悉被上訴人之行為有侵害其應得盈餘分派利益，
        及是否知悉被上訴人有侵權行為存在，並非同事。又告
        訴代理人之知悉，非等同於告訴人之知悉，兩者係屬二
        事，縱上訴人戊○○當時所委任之律師知悉某項事實時
        ，上訴人並非當然即同時知悉該事實。上訴人戊○○於
        97年6月6日依侵權行為之法律關係提起本件訴訟，尚未
        罹於時效。退步言之，縱本件請求權已罹於時效，上訴
        人戊○○仍可依民法第197條第2項請求被上訴人返還分
        派盈餘之利益。
    3.上訴人戊○○依民法第28條、公司法第23條及第226條規
      定，對被上訴人辛○○○等人請求連帶損害賠償部分依另
      案張光彥證詞以觀，被上訴人全亞洲製藥廠公司既有分派
      盈餘之事實存在，然被上訴人辛○○○等人卻未將上訴人
      戊○○所應得之盈餘分派，足認被上訴人於執行業務而損
      害上訴人之權益甚明，是上訴人依民法第28條、公司法第
      23條及第226條規定，對被上訴人辛○○○等人請求連帶
      損害賠償，應為有據。
  (二)被上訴人方面：
  1.上訴人乙○○於原審起訴主張上訴人乙○○與其胞弟林來成
    共同出資創立合夥事業，二人成立隱名合夥關係，隱名合夥
    關係因林來成死亡而消滅；依隱名合夥契約之法律關係，主
    張契約終止後而為請求。惟提起本件上訴變更主張上訴人乙
    ○○係基於共同投資之意思，僅將股份登記於林來成名下，
    二人間之關係非合夥或隱名合夥，本於共同出資無名契約之
    法律關係而為請求，乃基於不同之訴訟標的為主張，自屬訴
    之變更，因其請求之基礎事實並非同一，且須另行蒐集新訴
    訟資料，被上訴人不同意上訴人所為訴之變更。
  2.被上訴人辛○○○等5人否認上訴人乙○○與林來成間有合
    資或共同出資之法律關係存在，以及上訴人乙○○有基於共
    同投資之意思，將股份登記於林來成名下，或林來成投資全
    亞洲製藥廠公司之資金，係屬上訴人乙○○與林來成所共同
    投資部分。即查：全亞洲製藥廠公司55年8月間成立時，資
    本總額80萬元，分為80股，每股1萬元，股東20人，每人股
    數4股，林來成持有4股，上訴人乙○○則以母親林許柳名義
    登記為股東，亦持有4股；嗣於67年5月7日將林許柳名下之
    股份移轉登記在上訴人乙○○之子即上訴人戊○○名下，有
    上訴人乙○○於原審提出之本院92年上字第442號確認股東
    會議決議不成立事件準備程序筆錄記載，證人陳清及曾清和
    均明確證稱：乙○○用媽媽林許柳的名義登記為股東，足資
    證明。可見並無上訴人乙○○將股份登記於林來成名下，或
    林來成投資全亞洲製藥廠公司之資金，係屬於上訴人乙○○
    與林來成所共同投資等情事。
  3.退步而言，上訴人乙○○既稱：「僅將股份登記於林來成名
    下，並未委由林來成有處理其股份之權限」云云，則依其上
    開主張上訴人乙○○就所稱登記於林來成名下之全亞洲製藥
    廠公司股份，與林來成間所成立者，即屬借名登記之法律關
    係，應類推適用委任之規定；亦非合資或共同出資之無名契
    約法律關係，林來成既於78年9月間亡故，上訴人不論於97
    年6月6日起訴請求，或98年12月21日提起上訴變更請求，均
    已罹於15年之請求權時效，被上訴人辛○○○等5人自亦得
    主張時效抗辯，拒絕給付。
  4.依最高法院97年度台上字第626號等判決意旨，足見股份有
    限公司盈餘分配與否及其數額，乃專屬股東會決議事項，為
    股東會之法定職權，公司有盈餘時，股東會固得決議將盈餘
    分配予股東，亦得決議不予分配；且須經股東會決議後，股
    東之盈餘分配請求權，始成為具體之請求權，而得請求給付
    。本件被上訴人全亞洲製藥廠公司，並未為上訴人戊○○所
    主張內容之盈餘分配決議，上訴人戊○○不論於原審起訴主
    張受領盈餘分配之數額錯誤受有損害，或提起本件上訴主張
    未取得應獲得之盈餘，受有權利或利益上之損害，均非可採
    。
  5.另股份有限公司盈餘分配與否及其數額，既為專屬股東會決
    議事項，為股東會之法定職權，自非屬公司負責人應執行之
    業務；且被上訴人辛○○○等5人及被上訴人甲○○、子○
    ○，縱有因業務侵占或因故意遺漏會計事項不為紀錄，致使
    財務報表發生不實之結果等行為，所侵害者亦係被上訴人全
    亞洲製藥廠公司之財產，上訴人戊○○所主張之股東盈餘分
    配請求權，既未經股東會決議，並非具體之請求權，上訴人
    戊○○之積極財產，自未因被上訴人辛○○○等人行為，而
    受有損害或減少；無損害而請求賠償，自非有理，更無民法
    第197條第2項規定之適用。
四、原審審酌兩造提出之攻擊防禦方法後，判決駁回上訴人之訴
    及其假執行之聲請。上訴人對原審判決不服，提起上訴，於
    本院為訴之變更，聲明：(一)原判決廢棄；(二)上廢棄部分，被
    上訴人辛○○○等5人及甲○○、子○○應連帶給付上訴人
    乙○○1,000,000元，暨自起訴狀繕本送達翌日起至清償日
    止，按週年利率百分之5計算之利息；(三)第一項廢棄部分，
    被上訴人全亞洲製藥廠公司、辛○○○等5人、甲○○、子
    ○○應連帶給付上訴人戊○○26,081元，並自起訴狀繕本送
    達翌日起至清償日止，按週年利率百分之5計算之利息；(四)
    第一審、第二審訴訟費用均由被上訴人負擔。被上訴人於本
    院答辯聲明：(一)上訴駁回；(二)第二審上訴費用由上訴人負擔
    。
五、兩造不爭執事項：
  (一)本院97年度上訴字第75號刑事判決被上訴人辛○○○、丙○
    ○、己○○、甲○○、庚○○5人侵占對於業務上所持有之
    物，各處有期徒刑壹年，減為有期徒刑陸月，或有期徒刑拾
    月，減為有期徒刑伍月；另以被上訴人子○○共同故意遺漏
    會計事項不為紀錄，致使財務報表發生不實之結果，處有期
    徒刑肆月，減為貳月；但尚未確定。
  (二)被上訴人辛○○○為被上訴人全亞洲製藥廠公司董事長、被
    上訴人丙○○為公司董事兼總經理、被上訴人己○○為公司
    監察人、被上訴人甲○○為公司董事兼總務、被上訴人庚○
    ○為公司之會計；另被上訴人丁○○未在全亞洲製藥廠公司
    任職，被上訴人子○○則為代客記帳業者。
  (三)依被上訴人公司登記顯示，被上訴人全亞洲製藥廠公司股份
    總額為600股，上訴人戊○○之股份為3股。
六、兩造爭執之事項：
  1.上訴人乙○○是否得依合資或共同投資無名契約、繼承、侵
    權行為之法律關係，請求被上訴人辛○○○等5人、甲○○
    、子○○等人，就林來成原在被上訴人全亞洲製藥廠公司之
    股份請求連帶賠償損害？如可請求，其時效是否已完成？
  2.上訴人戊○○是否得依民法第184條第1項後段、第2項、第1
    85條、第28條、公司法第23條、第226條等規定，對被上訴
    人全亞洲製藥廠公司、辛○○○等5人、甲○○、子○○人
    請求連帶損害賠償？如可請求，其時效是否已完成？
七、上訴人乙○○變更之訴部分：
  (一)上訴人乙○○主張伊與其胞弟林來成於48年、49年、51年間
    陸續賣出兩人公同共有之父親遺產共14筆系爭繼承土地，供
    作兄弟共同創業投資「全亞洲製藥廠」之資金，二人間出資
    比例各占二分之一，因當時伊為公務員，與林來成共同出資
    時不便出名，遂以林來成為出名之人，將股份登記於林來成
    名下，林來成名下之股份伊有二分之一，伊將投資資金全交
    由林來成運用，林來成投資「全亞洲製藥廠」之資金，即係
    屬伊與林來成所共同投資部分，林來成之股份既非全部為其
    所有，而係與伊共同出資，故林來成之增資應解為包含共同
    出資人在內之增資，從而，77年全亞洲製藥廠公司最後一次
    增資，林來成名下股份增至140股之同時，乙○○之股份亦
    應增至70股，伊本於此共同出資無名契約之法律關係，請求
    林來成之繼承人即被上訴人辛○○○等5人返還渠等繼承之
    投資股份云云，此為被上訴人等所否認，並辯稱：全亞洲製
    藥廠公司於55年8月間成立，資本總額為80萬元，分為80股
    ，每股1萬元，當時股東計有20人，每人股數4股，以訴外人
    孫崑源為董事長，林來成持有股數4股，乙○○之持股，則
    以其母林許柳名義登記，股數亦為4股，嗣再移轉登記在乙
    ○○之子即另一上訴人戊○○名下，並無上訴人乙○○所稱
    將股份登記於林來成名下，或林來成投資全亞洲製藥廠公司
    之資金，係屬於上訴人乙○○與林來成所共同投資等語。
  (二)按當事人主張有利於己之事實者，就其事實有舉證之責任，
    民事訴訟法第277條前段定有明文；又民事訴訟如係由原告
    主張權利者，應先由原告負舉證之責，若原告先不能舉證，
    以證實自己主張之事實為真實，則被告就其抗辯事實即令不
    能舉證，或其所舉證據尚有疵累，亦應駁回原告之請求（最
    高法院17年上字第917號判例參照）。是上訴人乙○○自應
    就其所為與林來成共同出資，將投資全亞洲製藥廠公司股份
    登記於林來成名下之主張，負舉證責任。
  (三)查上訴人乙○○固提出土地登記簿謄本及其於86年11月26日
    寄給被上訴人辛○○○之信函為證，內載「…其中三塊土地
    ，合計二甲餘地賣出供為資金，參加投資創設全亞洲製藥廠
    公司…。」等語（參本院卷第71頁），惟上訴人乙○○所寄
    出信函為其單方之意思所云，難認其內容為真實，充其量僅
    能證明上訴人有出賣土地及當初創設全亞洲製藥廠公司等情
    ，尚無法逕自推論上訴人乙○○將股份登記於林來成名下，
    或林來成投資全亞洲製藥廠公司之資金，係屬於上訴人乙○
    ○與林來成所共同投資。而觀諸上訴人乙○○於86年11月26
    日寄發之信函中另謂：「…當時我兄弟二人和獸醫同伴好友
    十一人，共十三人合資，每人出資三萬五千元為平等股份權
    益（契約書第九條）。迄至公司購買冷凍乾燥機之前，股東
    增加至十六人，為籌備經費每人改為五股，每股一萬元即每
    位股東增資為五萬元，合計八十股，股金總額為八十萬元，
    一直維持為平等股份權益．．。」等語；復依本院92年度上
    字第442號確認股東會決議議不成立事件準備程序筆錄記載
    ，證人陳清及曾清和均明確證述：「乙○○與林來成在被上
    訴人全亞洲製藥股份有限公司成立時，他們兩人都是股東」
    、「我知道的是乙○○以他母親的名義入股，他說他是家畜
    試驗所的職員，公務員不能當公司的股東，不能用他名義登
    記為股東，所以乙○○用他媽媽的名義登記，…」，或「…
    成立的時候林來成與乙○○每人都是四股，一股五萬元，每
    人二十萬元，因為我也是設立的股東，乙○○、林來成也都
    是各有四股，成立的當時乙○○是以他媽媽林許柳的名義登
    記，因為他是公務員不能經商，不能登記為公司的股東，所
    以用他媽媽的名義登記，林來成的股份以他自己的名義登記
    ，乙○○的股份並沒有以林來成的名義登記…」等語各在卷
    （參原審卷(一)第43至45頁）。又上訴人戊○○於本院另案92
    年度上字第442號確認股東會決議議不成立事件中亦主張（
    上訴人乙○○於該事件中為戊○○之訴訟代理人）「查被上
    訴人公司乃由上訴人之父及弟林來成所共創，五十五年草創
    之初雙方約定平等股權以經營系爭產業，並以雙方父親所遺
    留之農地予以出售以為公司之股份，當時雙方各占公司八十
    分之四（百分之五）。其間因上訴人之父乙○○（現已近八
    十歲）為獸醫學博士，且於省政府研究機構上班，後來於農
    復會上班，故不便出名，乃登記於其母林許柳名下」、「而
    上訴人之父親於與林來成合作之初及因其為公務員因而均委
    由其弟林來成處理，關於此可由乙○○於五十三年公司成立
    時，其將股份信託登記於其母林許柳名下可證」、「何況公
    司成立之初上訴人之父乙○○與其弟被告公司原董事長林來
    成，雙方變賣祖產投入公司，雙方並約定由乙○○負責研發
    ，林來成負責公司經營，但均為永久平等股。」等情，有網
    路上調閱之上開判決書附卷可查。基上，可知上訴人乙○○
    與林來成參加投資創設全亞洲製藥廠公司，渠等所持有者乃
    平等股權，而上訴人因當時具公務員身分，故藉由其母林許
    柳名義登記為出名之股東，足徵上訴人乙○○主張其將股份
    登記於林來成名下，林來成名下之股份伊有二分之一乙節，
    尚難採信。否則，以上訴人乙○○與林來成就全亞洲製藥廠
    公司係持有平等股權之情況，倘乙○○就林來成名下之股份
    已有二分之一權利，何以又另以其母之名義投資登記為股東
    ，如此，則上訴人乙○○於全亞洲製藥廠公司之股權顯多於
    林來成，亦可見上訴人乙○○前開主張委無足採。
  (四)況上訴人乙○○既稱：「僅將股份登記於林來成名下，並未
    委由林來成有處理其股份之權限」云云，則依其上開主張上
    訴人乙○○就所稱登記於林來成名下之全亞洲製藥廠公司股
    份，與林來成間所成立者，即屬借名登記之法律關係，應類
    推適用委任之規定，惟其又稱兩人關係應非委任（見本院卷
    第59頁），顯有未合；倘係合資或共同出資之無名契約法律
    關係，林來成既於78年9月間亡故，自該時起即得請求。按
    「請求權，因15年間不行使而消滅。但法律所定期間較短者
    ，依其規定。又消滅時效，自請求權可行使時起算。」，民
    法第125條、第128條前段分別定有明文，本件上訴人不論於
    97年6月6日起訴請求，或98年12月21日提起上訴變更請求，
    均已罹於15年之請求權時效，被上訴人辛○○○等5人主張
    時效抗辯，自得拒絕給付。上訴人稱伊至88年1月間收受被
    上訴人庚○○之回復信函解釋林來成生前名下之股數，始知
    林來成之股數已漲為140股，伊於88年間始為欲退股之意思
    表示，並於97年6月提起本件返還投資款之訴訟，請求權時
    效尚未消滅云云，任意變更時效之起算時點，即無可採。又
    前述被上訴人庚○○復函所述退股係指上訴人戊○○之3股
    而言，此觀前後文即明。至上訴人稱舊土地登記簿於66年8
    月10日轉錄於新土地登記簿，則記載成「乙○○等3人」，
    顯係轉載謄寫時之誤寫云云，姑不論是否屬實，上訴人乙○
    ○就共同投資而登記林來成股分乙節尚未盡舉證之責，自不
    影響本院上開事實之認定。又上訴人乙○○既無投資全亞洲
    製藥廠公司，即無公司股份，亦侵害其權利之可言，是其依
    侵權行為法律關係請求被上訴人連帶給付，亦無理由。從而
    ，上訴人乙○○以共同出資無名契約、侵權行為之法律關係
    ，請求林來成之繼承人即被上訴人辛○○○等5人及被上訴
    人甲○○、子○○等人連帶返還渠等繼承之投資股份最低出
    資額100萬元，即無理由。
八、上訴人戊○○上訴部分：
  (一)上訴人戊○○主張：被上訴人辛○○○、丙○○、己○○、
    甲○○、庚○○均為被上訴人公司之商業負責人，而被上訴
    人子○○為代客記帳業者，渠等不能健全公司制度，謀求股
    東及債權人之權益，竟於82年至95年間共同挪用、淘空全亞
    洲製藥廠公司資產，使財務報表發生不實之結果，已嚴重影
    響股東會查核表冊報告及決議盈餘分派數額之正確性，造成
    上訴人戊○○受領盈餘分派之數額錯誤受有損害。渠等不法
    之行為，致上訴人戊○○受有損害，且其行為與上訴人戊○
    ○所受損害間具相當因果關係，自得依民法第184條、第185
    條，請求被上訴人辛○○○、丙○○、己○○、庚○○、甲
    ○○、子○○等6人連帶對上訴人負損害賠償責任云云。經
    查，本件訴外人林來成於78年9月病逝後，改由被上訴人辛
    ○○○擔任被上訴人公司董事長，被上訴人丙○○則擔任該
    公司董事兼總經理、被上訴人己○○為監察人、被上訴人甲
    ○○為董事兼總務、被上訴人庚○○為會計（其中被上訴人
    丙○○、己○○、庚○○為林來成、辛○○○之子女，被上
    訴人甲○○為林來成、辛○○○之媳婦），於82年至95年間
    共同挪用、淘空全亞洲製藥廠公司資產，違反商業會計法侵
    占公司款項之事實，業經原法院95年度訴字第1834號及本院
    97年度上訴字第75號刑事判決有罪認定在案，自堪認係真實
    。
  (二)前述被上訴人辛○○○等人侵占公司公款所犯刑事責任，被
    害者為被上訴人全亞洲製藥廠公司，上訴人戊○○並非被害
    人。按法人於法令限制內，有享受權利、負擔義務之能力。
    但專屬於自然人之權利義務，不在此限，民法第26條定有明
    文，此為民法關於法人權利能力之規定。是依法經設立登記
    而成立之股份有限公司，具有獨立之法人格，而股東出資後
    ，該出資額即移屬公司所有，各股東不得任意取回（公司法
    第9條參照），是公司名下之財產（包括動產、不動產）並
    非股東之財產。被上訴人等上揭業務侵占等不法行為，侵占
    之款項係屬於被上訴人全亞洲製藥廠公司所有，並非股東之
    一之上訴人戊○○所有。次按損害賠償，除法律另有規定或
    契約另有訂定外，應以填補債權人所受損害及所失利益為限
    。依通常情形，或依已定之計劃、設備或其他特別情事，可
    得預期之利益，視為所失利益，民法第216條定有明文。所
    謂所受損害，即現存財產因損害事實之發生而被減少，屬於
    積極的損害。所謂所失利益，即新財產之取得，因損害事實
    之發生而受妨害，屬於消極的損害（最高法院48年台上字第
    1934號判例參照）。查被上訴人等係侵占被上訴人全亞洲製
    藥廠公司所有之財產，被害者為公司，已如前述，故上訴人
    戊○○之積極財產並未因被上訴人等之侵占行為而減少。又
    股份有限公司之盈餘分配與否及其數額，依公司法第184條
    第1項、第228條及第230條規定，乃專屬股東會之決議事項
    ，為股東會之法定職權，公司有盈餘時，股東會固得決議將
    盈餘分配予股東，亦得決議不予分配盈餘。本件上訴人戊○
    ○雖主張被上訴人全亞洲製藥廠公司曾於82年至95年期間召
    開股東會，並作成盈餘分派之決議云云，並提出被上訴人全
    亞洲製藥廠公司之分配盈餘表及證人張光彥在另案證詞為證
    ，惟為被上訴人所否認，經查，上訴人提出之分配盈餘表，
    其上並無製作人或公司負責人之簽章，究係何人所做，實難
    得知，其真實性即屬存疑，而證人張光彥在另案（原法院91
    年度訴字第4086號確認股東會決議不存在案件）證詞略以：
    「…開股東會時，會計會先宣讀年度的財務報表…在開會中
    ，不會報告股東的股數，所以股東的股數有沒有變更，我不
    清楚，在我弟弟是股東的時代，紅利的領取都是我爸爸自己
    領取的，到我當股東時，紅利的領取都是會計拿現金裝在信
    封給我，由我自己領取，至於紅利的計算基礎，我並不清楚
    ，所以我也不清楚別的股東分派到多少紅利。…紅利是不是
    每年都有分配，我不太記得了。…」等語（參原審卷(二)第74
    、75頁），雖證人張光彥作證曾領取紅利，然並未指出係於
    何年度領取及確係經由股東會決議而為，實難憑以認定被上
    訴人全亞洲製藥廠公司確實有於82年至95年期間分派盈餘之
    行為，是上訴人主張全亞洲製藥廠公司股東會曾作成盈餘分
    派決議云云，尚難憑採，據此亦難認上訴人戊○○有因被上
    訴人等之業務侵占行為而有何消極損害可言，本件上訴人戊
    ○○既無損害，其依民法第184條、第185條規定請求賠償，
    於法尚有未合。
  (三)上訴人戊○○另依民法第28條、公司法第23條及第226條規
    定，對被上訴人辛○○○、丙○○、甲○○、己○○及被上
    訴人全亞洲製藥公司等人請求連帶損害賠償。按公司法第23
    條第2項非侵權責任，固不以公司負責人有故意過失為限，
    此與一般無過失責任有間，乃特殊違法責任。惟仍以致他人
    權利或利益受有損害為成立要件。如前所述，上訴人戊○○
    主張全亞洲製藥廠公司股東會曾作成盈餘分派決議云云，並
    不可採，上訴人戊○○即無權利或利益受損害之情。又「股
    份有限公司之盈餘分派，依公司法第228條第1項第3款、第
    230條第1項規定，係於每會計年度終了，由董事會編造盈餘
    分派之議案表冊，先送交監察人查核，再提出於股東常會請
    求承認，經股東常會通過後，分派給各股東。另依公司法第
    232條第1、2項、第237條第1、2項規定，公司有盈餘時，須
    先完納一切稅捐，彌補虧損，依法提出法定盈餘公積，若依
    章程或股東會決議須提列特別盈餘公積者，並提列特別盈餘
    公積後，尚有剩餘時，始得對股東分派盈餘。是以公司股東
    之盈餘分派請求權須踐行上開公司法所規定之程序及符合上
    開公司法所規定之要件，方得行使，公司及股東均應遵行，
    不得違反。」（最高法院97年度台上字第626號判決意旨參
    照，見原審卷(二)第160至161頁）；另最高法院90年度台上字
    第1934號判決意旨，亦敘明：「股東盈餘分派請求權乃股東
    權之一種，於股東會決議分派盈餘時，股東之盈餘分派請求
    權即告確定，而成為具體的請求權，非附屬於股東權之期待
    權，亦即股東自決議成立時起，取得請求公司給付股息、紅
    利之具體請求權，公司自決議之時起，負有給付股息、紅利
    予股東之義務。」（見原審卷(二)第165頁以下）。依前述判
    決意旨，足見股份有限公司盈餘分配與否及其數額，乃專屬
    股東會決議事項，為股東會之法定職權，公司有盈餘時，股
    東會固得決議將盈餘分配予股東，亦得決議不予分配；且須
    經股東會決議後，股東之盈餘分配請求權，始成為具體之請
    求權，而得請求給付。本件被上訴人全亞洲製藥廠公司，並
    未為上訴人戊○○所主張內容之盈餘分配決議，上訴人戊○
    ○不論於原審起訴主張受領盈餘分配之數額錯誤而受有損害
    ，或提起本件上訴主張未取得應獲得之盈餘，受有權利或利
    益上之損害，均非可採。
  (四)另依前所述，股份有限公司盈餘分配與否及其數額，為專屬
    股東會之決議事項及股東會之法定職權，非屬公司負責人應
    執行之業務；準此，被上訴人全亞洲製藥廠公司縱未作成決
    議分派上訴人戊○○所主張之盈餘，亦非為公司負責人之被
    上訴人辛○○○等人執行業務損害上訴人戊○○，是上訴人
    戊○○依公司法第23條等規定請求被上訴人負連帶賠償責任
    ，並無可採。從而上訴人戊○○主張因被上訴人辛○○○等
    業務侵占之共同不法行為，嚴重影響股東會查核表冊報告及
    決議盈餘分配數額之正確性，造成其受領盈餘分配之數額錯
    誤受有損害云云，尚嫌無據。至於上訴人援引台灣高等法院
    91年度上易字第562號判決，主張被上訴人未依法為盈餘分
    配，應依公司法第23條規定負連帶賠償責任，惟查該案事實
    係因該公司章程第15條已明定若有盈餘即應分配，與本件被
    上訴人全亞洲製藥廠公司章程第30條規定，盈餘分派應提請
    股東會決議之情形不同，自無法比附援引。則上訴人戊○○
    對被上訴人辛○○○等人請求連帶損害賠償，於法無據。上
    訴人戊○○之請求既均無理由，則被上訴人所為時效消滅之
    抗辯乙節，即無庸再論述，附此敘明。
九、綜上所述，上訴人乙○○主張其係基於共同投資之意思，投
    資被上訴人全亞洲製藥廠公司，僅將股份登記於林來成名下
    ，上訴人戊○○主張全亞洲製藥廠公司股東會曾作成盈餘分
    派決議云云，均為不可採；被上訴人抗辯尚屬可信。是上訴
    人乙○○變更依共同出資之無名契約、侵權行為之法律關係
    ，請求被上訴人辛○○○等5人及被上訴人甲○○、子○○
    等人連帶給付100萬元及法定遲延利息，即無理由，此部分
    變更之訴應予駁回。又公司盈餘分配與否及其分配數額為公
    司股東會權限，且上訴人戊○○無權利或利益受損害，自亦
    不得依民法第184條第1項後段、第2項及第185條、民法第28
    條、公司法第23條及第226條等規定對被上訴人等人請求連
    帶損害賠償。原審就此部分為上訴人敗訴之判決，於法並無
    不合。上訴意旨指摘原判決不當，求予廢棄改判，均為無理
    由，應予駁回。
十、本件事證已臻明確，兩造其餘攻擊防禦方法，核與判決結果
    不生影響，爰不逐一論述。
參、據上論結，本件上訴及變更之訴均為無理由，依民事訴訟法
    第449條第1項、第78條、第85條第1項前段，判決如主文。
中    華    民    國    99    年    4     月    6     日
                民事第五庭    審判長法  官  童有德
                                    法  官  鄭金龍
                                    法  官  王重吉
以上正本係照原本作成。
不得上訴。
                                    書記官  林玉惠
中    華    民    國    99    年    4     月    6     日
                                                      Ｖ

司法院資訊處製作；財團法人民間司法改革基金會備份。
